【裁判字號】    98,上訴,1860
【裁判日期】    980616
【裁判案由】    偽造文書等
【裁判全文】
臺灣高等法院刑事判決                98年度上訴字第1860號
上  訴  人  乙○○
即  被  告
上  訴  人  甲○○
即  被  告
上列上訴人因偽造文書等案件，不服臺灣板橋地方法院97年度訴
字第4452號，中華民國98年4月8日第一審判決（起訴案號：臺灣
板橋地方法院檢察署97年度偵字第24924號），提起上訴，本院
判決如下：
    主  文
上訴駁回。
    事  實
一、甲○○、乙○○父子，與丙○○、戊○○、丁○○三兄弟係
    鄰居關係。緣戊○○、丁○○以甲○○、乙○○無權占有渠
    等所共有坐落在臺北縣林口鄉○○段新寮小段43地號土地為
    由，提起拆屋還地民事訴訟，並經臺灣板橋地方法院95年度
    訴字第1373號、本院以96年度上易字第359號判決戊○○、
    丁○○勝訴在案，而丙○○則以乙○○無權占有其所有坐落
    在臺北縣泰山鄉○○○段大窠坑小段568之1地號、同小段56
    5之1地號土地為由，提起拆屋還地民事訴訟，並經臺灣板橋
    地方法院95年度訴字第292號、本院以96年度上易字第601號
    判決丙○○勝訴在案。丙○○、戊○○、丁○○等三人乃持
    上開民事確定判決向臺灣板橋地方法院民事執行處聲請拆屋
    還地強制執行，並經臺灣板橋地方法院以96年度執字第8366
    3號受理在案。詎乙○○、甲○○二人為圖避免上開土地上
    之建物遭強制執行，竟共同基於行使偽造文書之犯意聯絡，
    於97年3月21日後之某日，先將渠等之前與丙○○等三人於
    臺灣板橋地方法院民事庭97年度重訴字第98號民事侵權行為
    事件中，所收受由丙○○等三人經由法院寄發之民事答辯狀
    繕本首頁抽換掉，再自行另擅打不實之「申請撤銷執行命令
    狀」首頁後，將之與上開民事答辯狀末頁（其上具狀人欄蓋
    印有丙○○、丁○○、戊○○之印文各一枚）合併裝訂，以
    此方式冒用丙○○等三人之名義偽造「申請撤銷執行命令狀
    」乙份，並於同年3月28日（起訴書漏未記載日期）將上開
    偽造之申請撤銷執行命令狀遞送臺灣板橋地方法院民事執行
    處而行使之，欲詐得停止強制執行拆除上開土地上建物之財
    產利益，並足以生損害於丙○○等三人及法院民事執行處辦
    理強制執行案件之正確性。嗣因承辦書記官發覺該「申請撤
    銷執行命令狀」所述內容明顯語意不相連貫、文義不明且與
    欲聲請撤銷執行命令之旨不符，經向丙○○等三人查詢求證
    ，而確認該文件係屬偽造，已致承辦人員自始未陷於錯誤，
    故並未得逞。
二、案經丙○○、戊○○、丁○○訴由臺灣板橋地方法院檢察署
    檢察官偵查起訴。
    理  由
一、證據能力部分：按被告以外之人於審判外之言詞或書面陳述
    ，除法律有規定者外，不得作為證據；又被告以外之人於審
    判外之陳述，雖不符合同法第159條之1至第159條之4之規定
    ，但經當事人於審判程序同意作為證據，法院審酌該言詞陳
    述或書面陳述作成時之情況，認為適當者，亦得為證據。當
    事人、代理人或辯護人於法院調查證據時，知有第159條第1
    項不得為證據之情形，而未於言詞辯論終結前聲明異議者，
    視為有前項之同意，刑事訴訟法第159條第1項及第159條之5
    分別定有明文。查本判決下列所引用之各該被告以外之人丙○○、戊○○、丁○○、李美寬、鄭嬌美於審判外之陳述（
    包含書面陳述電話紀錄），皆屬傳聞證據，惟被告雖知上開
    證據資料為傳聞證據，但於準備程序及審判期日中均表示無
    意見而不予爭執，且迄至言詞辯論終結前亦未再聲明異議，
    審酌上開證據資料製作時之情況，尚無違法不當及證明力明
    顯過低之瑕疵，亦認為以之作為證據應屬適當，故揆諸前開
    規定，爰逕依刑事訴訟法第159條之5規定，認前揭證據資料
    均例外有證據能力。
二、上訴人即被告乙○○固坦承其有書寫請求撤銷執行命令狀，
    並連同申請撤銷執行命令狀影本寄送至臺灣板橋地方法院民
    事執行處屬，惟被告甲○○、乙○○均否認有行使偽造文書
    犯行，被告乙○○辯稱略以：「並沒有偽造申請撤銷執行命
    令狀，申請撤銷執行命令狀是我於97年4月份收到由板橋地
    方法院寄送到我家給我的文件，然後由我太太轉交給我，該
    份申請撤銷執行命令狀上面還蓋有法院收發章，於是我就寫
    請求撤銷執行命令狀，連同前開法院寄給我的撤銷執行命令
    狀，以請求法院執行處不要執行扣押我的帳戶內存款」云云
    。被告甲○○則辯稱略以：「不知道有該份「申請撤銷執行
    命令狀」云云」。惟查：
(一)、上揭事實，業據告訴人丙○○、戊○○、丁○○於偵查及原
    審時指訴渠等並未書立「申請撤銷執行命令狀」，而系爭偽
    造之「申請撤銷執行命令狀」末頁，乃係抽換自渠等與被告
    等之間於臺灣板橋地方法院民事庭97年度重訴字第98號民事
    侵權行為訴訟事件中，由渠等所寄送予法院轉寄給被告等收
    受之民事答辯狀繕本（具狀日期為97年3月12日）之蓋有渠
    等印文之書狀正本末頁等情歷歷。
(二)、證人李美寬律師於偵查證述：「我的助理於97年4月1日接到
    板院書記官電話，確認告訴人是否要撤回強制執行聲請，我
    沒撤回，我又打給告訴人確認，告訴人也沒有聲請撤回，書
    記官傳真如附卷之系爭申請撤銷執行命令狀給我，我又傳給
    告訴人，才發現該狀是經變造」等情無誤（偵查卷第11頁）
    ，並有系爭偽造之「申請撤銷執行命令狀」原本存卷可稽。
(三)、系爭「申請撤銷執行命令狀」之末頁內容及段落格式，核與
    告訴人於臺灣板橋地方法院97年度重訴字第98號侵權行為損
    害賠償民事訴訟程序進行中於97年3月12日遞送之民事答辯
    狀第2頁之內容及段落格式完全相同，且系爭「申請撤銷執
    行命令狀」末頁具狀人欄所蓋用之本案告訴人三人之印文樣
    式亦與前揭民事答辯狀具狀人欄之印文樣式完全相同。參以
    證人即被告乙○○之配偶鄭嬌美於偵查證稱：「確實收受告
    訴人等於97年度重訴字第98號案件中所寄發之民事答辯狀繕
    本，並會將該繕本轉交予被告乙○○」等情屬實（偵卷第16
    至17頁）；又臺灣板橋地方法院97年度重訴字第98號侵權行
    為損害賠償事件之答辯狀繕本確有於97年3月21日送達至被
    告二人位於臺北縣林口鄉○○村○○路29號住處，而由證人
    鄭嬌美在送達證書之同居人欄位上簽名無誤，此有送達證書
    影本二紙在卷可資佐證（偵卷第27至28頁），並經原審法院
    調閱上開民事事件卷宗查核屬實。再參酌系爭「申請撤銷執
    行命令狀」原本之末頁上，除有法院書記官編整卷宗時之鑿
    洞痕跡外，另有兩處係裝訂過釘書針後予以拔除之痕跡至為
    明顯。且經原審法院於審理中一再命被告乙○○攜帶其已收
    受送達之上揭民事答辯狀繕本到院，藉以證明其並未將其所
    收受之上揭民事答辯狀繕本之末頁書狀予以拆卸分離，惟被
    告乙○○不僅自始無法攜帶該繕本到庭證明，且於原審時始
    另辯稱：「並沒有看到上揭民事答辯狀」云云，顯係臨訟飾
    卸之詞，已經無足採信。嗣於上訴本院後卻提出上揭民事答
    辯狀正本一份（附於本院卷，另外，告訴人丙○○亦當庭提
    出一份正本附卷），主張沒有移花接木等語，惟此舉已經與
    其在原審之辯解不符，可信度甚低，況且，上揭民事答辯狀
    之被告為「被告甲○○、乙○○」二位，被告甲○○、乙○○二人應各執有一份正本，如非被告甲○○、乙○○二人變
    造，其二人於原審或本院，應各自提出一份「民事答辯狀」
    正本，然被告甲○○、乙○○二人卻僅能提出一份，而被告
    錢金榮則稱：「（你有無收到答辯狀正本）我沒有」等語，
    足見，被告甲○○、乙○○二人共收受二份「民事答辯狀」
    正本，而以其中一份正本變造，在原審辯稱：「並沒有看到
    上揭民事答辯狀」云云，在本院僅能提出一份「民事答辯狀
    」正本，由被告二人於本院之舉動，更可見其二人共同變造
    之犯行。綜上各節情狀，參互印證，足認告訴人指訴系爭「
    申請撤銷執行命令狀」之末頁，係由被告二人從所收受之二
    份上揭民事答辯狀，以其中一份之第2頁予以拆卸下另行與
    系爭「申請撤銷執行命令狀」之首頁一併裝訂後加以偽造而
    成乙事，係屬有據，則其二人顯然係共犯甚明。
(四)、雖被告乙○○聲稱：「有收到由法院寄送之系爭申請撤銷執
    行命令狀影本」云云，然查，臺灣板橋地方法院民事執行處
    於97年3月28日收受申請撤銷執行命令狀（該份書狀原本附
    於本案偵查卷證物袋內）後，即由受理臺灣板橋地方法院96
    年度執字第83663號被告與告訴人間返還土地等強制執行事
    件之承辦法官批示查明是否可撤銷執行命令，但並未曾指示
    將系爭「申請撤銷執行命令狀」繕本寄送予被告乙事，此業
    經原審法院依職權調閱原審法院96年度執字第83663號民事
    執行卷宗詳為查核屬實，且該卷宗內亦未發現有任何送達系
    爭「申請撤銷執行命令狀」繕本予被告等之送達回證存卷，
    則被告乙○○一再主張有收受由原審法院寄送之系爭「申請
    撤銷執行命令狀」乙情，顯與事實有違，並無可採。是被告
    二人在臺灣板橋地方法院並未曾寄送系爭「申請撤銷執行命
    令狀」之情況下，竟能於97年5月12日向臺灣板橋地方法院
    民事執行處提出「請求撤銷執行命令狀」附件二之系爭「申
    請撤銷執行命令狀」影本（偵查卷第33頁），已屬可疑。再
    經詳觀由被告等所檢附之該份附件二「申請撤銷執行命令狀
    」影本首頁上係蓋印有內容為「臺灣板橋地方法院收件章、
    97.3.28上午、電話00000000、承辦員(6)」之圓形戳印文1枚
    （下簡稱上揭收件章圓形戳印文，詳見偵查卷第33頁），惟
    經比對遞送至臺灣板橋地方法院民事執行處之系爭「申請撤
    銷執行命令狀」原本首頁上則僅有蓋印「台灣板橋地方法院
    收狀戳、97.3.28上午、民執文字第036319號、總收發(5)」
    之方形印文，並未蓋印有類似如上述之收件章圓形戳印文；
    而上揭收件章圓形戳印通常係當事人到法院來遞狀時，除了
    送出的書狀外，自己本身若有留存一份的話，法院收狀人員
    就會在欲留存的那份狀上蓋收件章，作為收據用，若當事人
    自己沒有留存的話，於當事人有要求時，臺灣板橋地方法院
    會開立收執據給遞狀人收執等情，有原審法院於98年3月25
    日9時許依職權向原審法院收發室6號櫃檯電話詢問之電話紀
    錄一紙在卷可稽（原審卷第64頁），由此可證被告等即係遞
    送系爭「申請撤銷執行命令」狀至臺灣板橋地方法院之人，
    方會在其於97年5月12日寄送到臺灣板橋地方法院民事執行
    處之「請求撤銷執行命令狀」中得以將只有遞狀人始會持有
    其上蓋印有上揭收件章圓形戳印文之系爭「申請撤銷執行命
    令狀」影本做為附件二。綜上，足證系爭「申請撤銷執行命
    令狀」係由被告乙○○、甲○○二人所共同偽造。
(五)、而被告乙○○於原審既稱：「（你所遞送請求撤銷執行命令
    狀，其上記載請求人姓名為乙○○、甲○○，甲○○是否知
    道你有遞送此份書狀給法院？）我有告訴我父親，因為我要
    要回我的錢」等語（原審卷第41頁），又被告甲○○於原審
    亦稱：「（乙○○稱說要寫這份狀紙（即指請求撤銷執行命
    令狀）遞送到法院，此份狀紙乙○○是否有告訴你？）有，
    我兒子有告訴我，他說這樣寫好不好，我就回答他做主意就
    好」等語（原審卷第41至42頁），由此足徵被告甲○○對於
    被告乙○○所為前揭行使偽造「申請撤銷執行命令狀」之行
    為鮮有不知之理，且系爭「申請撤銷執行命令狀」之末頁，
    係由被告二人從所收受之二份上揭民事答辯狀，以其中一份
    之第2頁予以拆卸下另行與系爭「申請撤銷執行命令狀」之
    首頁一併裝訂後加以偽造而成，是應堪認被告乙○○與甲○○間，就上開犯行確有犯意聯絡無誤。
(六)、又告訴人戊○○、丁○○與被告甲○○、乙○○間之請求拆
    屋還地事件，業經臺灣板橋地方法院以95年度訴字第1373號
    判決告訴人戊○○、丁○○勝訴，被告等不服提起上訴，業
    經本院以96年度上易字第359號駁回上訴確定；而告訴人丙○○與被告乙○○間之請求返還土地事件，迭經臺灣板橋地
    方法院以95年度訴字第292號判決告訴人丙○○勝訴，被告
    乙○○不服提起上訴，嗣經本院以96年度上易字第601號判
    決駁回上訴確定。告訴人三人因此取得執行名義，向臺灣板
    橋地方法院民事執行處聲請強制執行在案，此有上開民事判
    決書影本及臺灣板橋地方法院96年度執字第83663號民事執
    行卷宗影本可資為憑，足證被告等確有偽造系爭「申請撤銷
    執行命令」狀之動機，以圖避免上開土地遭強制執行至為灼
    然。
(七)、綜上，本案事證明確，被告二人所辯並非可信，其二人犯行
    堪以認定，應依法論科。
三、論罪科刑部分：
(一)、核被告甲○○、乙○○二人行使偽造私文書，足以生損害於
    告訴人三人及法院民事執行處辦理強制執行案件之正確性，
    所為係犯刑法第216條、第210條之行使偽造私文書罪。雖公
    訴意旨另認為被告等之上揭行為尚另涉犯刑法第339條第3項
    、第2項之詐欺得利未遂罪嫌，惟按刑法第339條第1項詐欺
    罪之成立，以意圖為自己或第三人不法所有，以詐術使人將
    本人或第三人之物交付為要件，所謂以詐術使人交付，必須
    被詐欺人因其詐術而陷於錯誤，若其所用方法，不能認為詐
    術，亦不致使人陷於錯誤，即不構成該罪，最高法院46年台
    上字第26 0號判例可參，查臺灣板橋地方法院民事執行處於
    收受系爭「申請撤銷執行命令狀」後，即已發現系爭「申請
    撤銷執行命令狀」內所敘述之內容明顯語意不相連貫、文義
    不明且與聲請撤銷執行命令乙事之意旨不符之情形，則被告
    以上述拙劣方法將書狀移花接木後偽造而成系爭「申請撤銷
    執行命令狀」並持以行使，尚無法致使民事執行處之承辦人
    員陷於錯誤，依揭最高法院判例意旨，被告甲○○、乙○○
    等之上述行為尚不構成詐欺罪，而公訴意旨既認為此部分與
    前揭已論罪部分有裁判上一罪之想像競合犯關係，此部分爰
    不另為無罪之諭知，併此陳明。又被告乙○○與甲○○二人
    間，就上開犯行，有犯意聯絡及行為分擔，為共同正犯，被
    告等偽造私文書之低度行為為行使之高度行為所吸收，不復
    另論。
(二)、原審認被告甲○○、乙○○二人罪證明確變更起訴法條，並
    適用刑事訴訟法第299條第1項前段，刑法第28條、第210條
    、第216條、第41條第1項前段，刑法施行法第1條之1第1項
    、第2項前段之規定，審酌被告甲○○、乙○○二人犯罪之
    動機、目的係為避免上開土地遭強制執行，渠等所使用上開
    粗糙之偽造手段、對告訴人所生危害程度非鉅、被告甲○○
    、乙○○二人之分工程度及渠等犯罪後均飾詞否認犯行之態
    度等一切情狀，量處被告乙○○有期徒刑陸月，被告甲○○
    有期徒刑貳月。併均諭知如易科罰金，以新臺幣壹仟元折算
    壹日。
(三)、經核原判決認事用法並無不合，量刑之諭知亦屬妥適，上訴
    人即被告甲○○、乙○○二人上訴意旨否認犯罪，於原審先
    否認收到「民事答辯狀」，卻於本院提出一份「民事答辯狀
    」正本，已經前後矛盾，再被告二人應該執有二份「民事答
    辯狀」正本，卻僅能提出一份「民事答辯狀」正本，更見被
    告二人之辯解不可採信，是其二人指摘原判決不當，為無理
    由，應予駁回。
據上論斷，應依刑事訴訟法第368條，判決如主文。
本案經檢察官楊秀琴到庭執行職務。
中    華    民    國    98    年    6    月     16    日
            刑事第十二庭  審判長法  官   蔡永昌
                                法  官   蔡新毅
                                法  官   施俊堯
以上正本證明與原本無異。
如不服本判決，應於收受送達後10日內向本院提出上訴書狀，其
未敘述上訴之理由者並得於提起上訴後10日內向本院補提理由書
（均須按他造當事人之人數附繕本）「切勿逕送上級法院」。
                                書記官   顧哲瑜
中    華    民    國    98    年    6     月    17    日
附錄：本案論罪科刑法條全文
刑法第210 條：
偽造、變造私文書，足以生損害於公眾或他人者，處五年以下有
期徒刑。
刑法第216 條：
行使第二百十條至第二百十五條之文書者，依偽造、變造文書或
登載不實事項或使登載不實事項之規定處斷。


司法院資訊處製作；財團法人民間司法改革基金會備份。
